臺灣高雄地方法院刑事判決
111年度審金訴字第11號
公  訴  人  臺灣高雄地方檢察署檢察官
被      告  陳憲文




            吳政隆




上列被告因詐欺等案件，經檢察官提起公訴（110年度偵字第236
0號），被告於本院準備程序為有罪之陳述，經徵詢被告、檢察
官之意見後，本院合議庭裁定由受命法官依簡式審判程序審理，
判決如下：
    主  文
陳憲文犯三人以上共同詐欺取財罪，處有期徒壹年壹月。未扣案
之犯罪所得新臺幣貳仟元沒收，於全部或一部不能沒收或不宜執
行沒收時，追徵價額。
吳政隆犯三人以上共同詐欺取財罪，處有期徒壹年壹月。未扣案
之犯罪所得新臺幣壹仟元沒收，於全部或一部不能沒收或不宜執
行沒收時，追徵價額。
    事  實
一、陳憲文、吳政隆於民國109年5月初，加入真實姓名年籍不詳
    、自稱「黃俊偉」之成年人所屬之詐欺集團（下稱本案詐欺
    集團），擔任「收水」工作，即向直接提領詐欺所得之車手
    取得詐欺款項後，轉交與上游集團成員，陳憲文、吳政隆即
    與「黃俊偉」及其他不詳成員共同意圖為自己不法之所有，
    基於3人以上共同詐欺取財，及意圖掩飾或隱匿特定犯罪所
    得來源而移轉特定犯罪所得以洗錢之犯意聯絡，由本案詐欺
    集團成員於109年5月12日前某時許，致電予林玉芬，佯稱：
    其網路購買襪子交易，因會計失誤將遭扣款6期，須配合將
    交易金額取消云云，致林玉芬陷於錯誤，因而聽從本案詐欺
    集團指示，匯款共計新臺幣（下同）797萬7532元，其中於
    附表一所示時間，以其上海商業銀行二重分行帳戶（帳號：
    000-00000000000000，下稱上海商銀帳戶），轉帳如附表一
    所示金額至指定之吳月蓉如附表一所示帳戶(所涉詐欺犯行
    部分，業經檢察官於109年9月30日以109年度偵字第13469號
    為不起訴處分)，再由吳月蓉於附表二所示時間，匯款如附
    表二所示金額至李碧珠如附表二所示帳戶(所涉詐欺犯行部
    分，經檢察官另為不起訴之處分)。嗣由本案詐欺集團成員
    指示陳憲文、吳政隆，一同於109年5月15日到高雄準備收水
    ，嗣於同日14時46分許，先由陳憲文在高雄市鳳山區凱旋路
    、南京路口，向李碧珠收取其於如附表二所示時間，自其上
    開帳戶提領如附表二共計4萬1000元，再由陳憲文將該款項
    交予吳政隆，吳政隆再上繳本案詐欺集團上游成員，以此方
    式掩飾或隱匿特定犯罪所得之來源及去向，陳憲文、吳政隆
    則分別獲取報酬2千元、1千元。嗣經林玉芬發覺遭騙，報警
    處理後，始循線查悉上情。
二、案經林玉芬告訴由高雄市政府警察局鳳山分局報告臺灣高雄
    地方檢察署檢察官偵查起訴。
    理  由
一、本件被告陳憲文、吳政隆所犯均係死刑、無期徒刑、最輕本
    刑為3年以上有期徒刑以外之罪，其於準備程序進行中就被
    訴事實均為有罪之陳述，經受命法官告知簡式審判程序之旨
    ，並聽取當事人之意見後，本院合議庭認無不得或不宜改依
    簡式審判程序進行之情形，爰依刑事訴訟法第273條之1第1
    項、第284條之1規定，經徵詢被告、檢察官之意見後，本院
    合議庭裁定由受命法官獨任進行簡式審判程序。是本件證據
    調查依刑事訴訟法第273條之2規定，不受同法第159條第1項
    、第161條之2、第161條之3、第163條之1及第164條至170條
    規定之限制，合先敘明。　　
二、上開犯罪事實，業據被告陳憲文於警詢（警卷第41至45頁）
    、偵訊（偵卷第85至88頁）及本院審理時（審金訴卷第65、
    91、105、133、153、161頁）；被告吳政隆於偵訊（偵卷第
    112至114頁）及本院審理時（審金訴卷第135、153、161頁
    ）均坦承不諱，核與證人即告訴人林玉芬於警詢（警卷第9
    至22頁）、證人即同案被告李碧珠於偵訊（偵卷第98、99頁
    ）證述之情節，參核相符；並有李碧珠與詐欺集團成員對話
    紀錄照片、李碧珠提領款項之影像資料各1份（警卷第103至
    113、115頁）、林玉芬之新北市政府警察局新莊分局新莊派
    出所受理刑事案件報案三聯單、匯款一覽表、告訴人銀行帳
    戶往來明細資料各1份（警卷第24、26至27、30至40）、本
    案刑案資料相關照片1份（警卷第61至79頁）、林玉芬上海
    商銀帳戶臨時對帳單、李碧珠臺灣土地銀行五甲分行帳戶（
    帳號：000000000000號，下稱土地銀行帳戶）往來明細、吳
    月蓉中華郵政股份有限公司帳戶（帳號：00000000000000號
    ，下稱郵局帳戶）交易明細，及臺灣土地銀行林口分行帳戶
    （帳號：00000000000號，下稱土地銀行帳戶）往來明細各1
    份（警卷第30至31、97、98、99至100、101至102、123至12
    7、129至130頁）在卷可佐，印證相符。足認被告2人前揭任
    意性自白，核與卷內積極事證，均參核相符，洵堪採為論罪
    之基礎。是本案事證明確，被告2人犯行，堪以認定，均應
    依法論科。
三、論罪科刑：
  ㈠按共同正犯之成立，祇須具有犯意之聯絡及行為之分擔，既
    不問犯罪動機起於何人，亦不必每一階段犯行，均須參與，
    若共同實施犯罪行為之人，在共同意思範圍內，各自分擔犯
    罪行為之一部，相互利用他人之行為，以達其犯罪之目的，
    其成立不以全體均參與實施犯罪構成要件之行為為要件；參
    與犯罪構成要件之行為者，固為共同正犯；以自己共同犯罪
    之意思，參與犯罪構成要件以外之行為，或以自己共同犯罪
    之意思，事前同謀，而由其中一部分人實行犯罪之行為者，
    亦均應認為共同正犯，使之對於全部行為所發生之結果，負
    其責任。另共同正犯之意思聯絡，原不以數人間直接發生者
    為限，若有間接之聯絡者，亦包括在內，如甲分別邀約乙、
    丙犯罪，雖乙、丙間彼此並無直接之聯絡，亦無礙於其為共
    同正犯之成立（最高法院34年上字第862號、73年台上字第1
    886號、77年台上字第2135號判例要旨、92年度台上字第282
    4號判決意旨參照）。參以目前詐欺集團之犯罪型態，自架
    設跨國遠端遙控電話語音託撥及網路約定轉帳之國際詐騙電
    話機房平台，至刊登廣告、收購人頭帳戶、撥打電話實施詐
    騙、指定被害人匯款帳戶、自人頭帳戶提領款項、取贓分贓
    等階段，乃係需由多人縝密分工方能完成之集團性犯罪。查
    本案被告陳憲文、吳政隆加入暱稱「黃俊偉」之成年人所屬
    之詐欺集團，負責擔任「收水」工作，將直接提領詐欺所得
    之車手取得之款項上繳該詐欺集團其他成員，被告2人雖未
    自始至終參與各階段之犯行，但主觀上對該詐欺集團呈現細
    密之多人分工模式，及彼此扮演不同角色、分擔相異工作，
    而屬有牟利性之結構性組織等節，顯已有所預見，且其所參
    與者既係本件整體詐欺取財犯罪計畫不可或缺之重要環節，
    而被告2人與「黃俊偉」及其他真實姓名不詳成年人員間，
    在合同意思範圍內，各自分擔本件犯罪行為之一部，彼此相
    互利用他人之行為，最終共同達成其等詐欺取財犯罪之目的
    ，依前揭說明，被告2人自應就本件詐欺集團詐欺取財犯行
    所發生之結果，同負全責。　　
  ㈡次按洗錢防制法業於105年12月28日修正公布，於106年6月28
    日生效施行。依修正後即現行洗錢防制法第2條第2款、第3
    條第2款規定，掩飾或隱匿刑法第339條犯罪所得之本質、來
    源、去向、所在、所有權、處分權或其他權益者，即構成洗
    錢行為。是依修正後洗錢防制法，掩飾刑法第339條第1項詐
    欺取財犯罪所得去向之行為，亦可構成洗錢罪。本案被告陳
    憲文向李碧珠收取如附表二所示提領之款項，再由陳憲文交
    予吳政隆後，由吳政隆上繳所屬「黃俊偉」及其他真實姓名
    不詳成年人員所指示之上游，實已該當於掩飾、隱匿特定犯
    罪所得去向以洗錢之要件。
　㈢核被告陳憲文、吳政隆所為，均係犯洗錢防制法第14條第1項
    之洗錢罪、刑法第339條之4第1項第2款之「三人以上共同犯
    之」詐欺取財罪。被告陳憲文、吳政隆就本案所為，與「黃
    俊偉」及其他真實姓名年籍不詳之詐欺集團成員間，互有犯
    意聯絡及行為分擔，為共同正犯。又本案詐欺集團使吳月蓉
    、李碧珠如附表二多次轉匯及提領之行為，均係於密切接近
    之時、地實施，侵害同一法益，各行為獨立性極為薄弱，依
    一般社會觀念，在時間差距上，難以強行分開，在刑法評價
    上，以視為數個舉動之接續施行，合為包括之一行為予以評
    價，較為合理，應屬接續犯而論以一罪。被告陳憲文、吳政
    隆所為，均以一行為同時觸犯三人以上共同犯詐欺取財罪、
    洗錢罪，為想像競合犯，應依刑法第55條前段規定，均從一
    重論以三人以上共同犯詐欺取財罪處斷。
　㈣被告陳憲文、吳政隆就本案所為犯行，係以一行為同時觸犯
    洗錢防制法第14條第1項之洗錢罪、刑法三人以上共同犯詐
    欺取財罪，均為想像競合犯，依刑法第55條前段規定，均各
    從一重論以三人以上共同犯詐欺取財罪處斷。復按想像競合
    犯之處斷刑，本質上係「刑之合併」。其所謂從一重處斷，
    乃將想像競合犯組成之評價上數罪，合併為科刑一罪，其所
    對應之刑罰，亦合併其評價上數罪之數法定刑，而為一個處
    斷刑。易言之，想像競合犯侵害數法益者皆成立犯罪，論罪
    時必須輕、重罪併舉論述，同時宣告所犯各罪名，包括各罪
    有無加重、減免其刑之情形，亦應說明論列，量刑時併衡酌
    輕罪部分量刑事由，評價始為充足，然後依刑法第55條前段
    規定「從一重處斷」，非謂對於其餘各罪可置而不論。因此
    ，法院決定處斷刑時，雖以其中最重罪名之法定刑，做為裁
    量之準據，惟於裁量其輕重時，仍應將輕罪合併評價在內（
    最高法院108年度台上字第4405號、第4408號刑事判決意旨
    參照）。查被告2人就本案犯行，迭於偵訊（偵卷第85至88
    、111至114頁）及本院審理時（審金訴卷第133、135、153
    、161頁）均坦承不諱，而依洗錢防制法第16條第2項規定：
    「犯前二條之罪，在偵查或審判中自白者，減輕其刑。」，
    故本件被告2人所犯洗錢罪部分，依上開說明，均應減輕其
    刑，而本件犯行均係從一重論處三人以上共同詐欺取財罪，
    是被告2人就本件想像競合輕罪得減刑部分，本院量刑時將
    併予審酌。
　㈤爰以行為人之責任為基礎，審酌被告陳憲文、吳政隆均正值
    青壯，不思循正常途徑賺取生活所需，竟圖謀非法所得，加
    入「黃俊偉」所屬之詐欺集團，為三人以上共同詐欺取財、
    洗錢等犯行，其等負責擔任取款之收水，上繳如附表之款項
    ，合計達4萬1千元，嚴重影響金融秩序，破壞社會互信基礎
    ，助長詐騙犯罪歪風，並增加查緝犯罪及告訴人尋求救濟之
    困難，所為實屬不該，迄未與被害人和解或賠償。惟念及其
    等犯後始終坦承犯行，態度非惡，而被告2人就洗錢防制法
    部分於偵審中自白，均有斟酌減輕其刑事由，且在該詐欺集
    團內擔任第一線收水，參與犯罪程度較低，被告2人獲得之
    報酬非鉅，罪責較該詐騙集團之主嫌綽號「黃俊偉」或其他
    實施詐騙、收繳詐款之共犯為輕。復衡量被告陳憲文自陳學
    歷高中肄業，入監前從事徵信社工作，月收入約3至4萬元，
    未婚，無小孩；被告吳政隆自陳學歷國中肄業，入監前從事
    油漆工，月收入約3萬多元，離婚，有1個小孩，由姐姐幫忙
    撫養等智識程度、家庭及經濟狀況（審金訴卷第163頁）等
    個人責任基礎，暨其等犯罪之動機、目的、手段等一切情狀
    ，分別量處如主文所示之刑。
四、沒收部分說明
  ㈠關於被告犯洗錢罪之洗錢標的：
    按洗錢防制法於105年12月28日修正，於106年6月28日生效
    施行，其中第18條修正為「犯第14條之罪，其所移轉、變更
    、掩飾、隱匿、收受、取得、持有、使用之財物或財產上利
    益，沒收之；犯第15條之罪，其所收受、持有、使用之財物
    或財產上利益，亦同（第1項）。以集團性或常習性方式犯
    第14條或第15條之罪，有事實足以證明行為人所得支配之前
    項規定以外之財物或財產上利益，係取自其他違法行為所得
    者，沒收之（第2項）。對於外國政府、機構或國際組織依
    第21條所簽訂之條約或協定或基於互惠原則，請求我國協助
    執行扣押或沒收之案件，如所涉之犯罪行為符合第3條所列
    之罪，不以在我國偵查或審判中者為限（第3項）。」而關
    於犯罪行為人犯洗錢防制法第14條之罪，其所掩飾之財物本
    身僅為洗錢之標的，難認係供洗錢所用之物，故洗錢行為之
    標的除非屬於前置犯罪之不法所得，而得於前置犯罪中予以
    沒收者外，既非本案洗錢犯罪之工具及產物，亦非洗錢犯罪
    所得，尤非違禁物，尚無從依刑法沒收規定予以宣告沒收，
    自應依上開第18條第1項前段規定予以宣告沒收。且此規定
    係採義務沒收主義，祇要合於前述規定，法院即應為相關沒
    收之諭知，然該洗錢行為之標的是否限於行為人者始得宣告
    沒收，法無明文，實務上一向認為倘法條並未規定「不問屬
    於犯罪行為人與否均沒收」時，自仍以屬於被告所有者為限
    ，始應予沒收，惟此部分亦有論者認為洗錢行為委由第三人
    為之者所在多有，甚多是利用他人帳戶予以隱匿或掩飾，如
    洗錢行為之標的須限於被告所有始得宣告沒收，不僅增加實
    務上查證之困難，亦難以達成洗錢防制之目的。綜上，洗錢
    行為標的之沒收應否限於被告所有者始得沒收，在適用上實
    仍有前揭爭議。本院認在法無明文之情形下，宜從有利於被
    告之認定。經查，本件被告陳憲文將其所收取之款項轉交被
    告吳政隆，後者已將之上繳「黃俊偉」及其所屬詐欺集團成
    員，被告2人對上開款項均已無事實上之管領權，自難認告
    訴人林玉芬遭詐騙而為李碧珠所提領之款項，即被告2人犯
    洗錢罪之標的為被告2人所有，自無庸依前揭規定宣告沒收
    。
  ㈡次按犯罪所得，屬於犯罪行為人者，沒收之。前二項之沒收
    ，於全部或一部不能沒收或不宜執行沒收時，追徵其價額，
    刑法第38條之1第1項前段、第3項定有明文。又宣告多數沒
    收者，併執行之。刑法第40條之2第1項亦有明定。查被告陳
    憲文於本院審理時供稱：我有拿到報酬2千元等語（審金訴
    卷第91頁）；被告吳政隆於偵訊時供稱：當天我把錢交給上
    游之同時，上游就將薪水1千元交給我等語（偵卷第113頁）
    ，是被告2人取得上開報酬，為犯罪不法所得，尚未扣案，
    爰依上開規定分別諭知沒收，於全部或一部不能沒收或不宜
    執行沒收時，追徵其價額。
據上論斷，應依刑事訴訟法第273條之1第1項、第284條之1、第2
99條第1項前段，洗錢防制法第14條第1項，刑法第11條前段、第
28條、第339條之4第1項第2款、第55條前段、第38條之1第1項前
段、第3項、第40條之2第1項，刑法施行法第1條之1第1項，判決
如主文。
本案經檢察官蕭琬頤提起公訴，檢察官呂乾坤到庭執行職務。
中    華    民    國   111    年    5   月     24     日
                  刑事第五庭    法  官  李昆南
以上正本證明與原本無異。
如不服本判決應於收受送達後20日內向本院提出上訴書狀，並應
敘述具體理由；如未敘述上訴理由者，應於上訴期間屆滿後20日
內向本院補提理由書（均須按他造當事人之人數附繕本）「切勿
逕送上級法院」。　
因疫情而遲誤不變期間，得向法院聲請回復原狀。
中　　華　　民　　國　　111 　年　　5 　　月　　24　　日
                                書記官  鄭仕暘
附錄本判決論罪科刑法條：
刑法第339條之4
犯第339條詐欺罪而有下列情形之一者，處1年以上7年以下有期
徒刑，得併科1百萬元以下罰金：
一、冒用政府機關或公務員名義犯之。
二、三人以上共同犯之。
三、以廣播電視、電子通訊、網際網路或其他媒體等傳播工具，
    對公眾散布而犯之。
前項之未遂犯罰之。
洗錢防制法第14條　
有第二條各款所列洗錢行為者，處7年以下有期徒刑，併科新臺
幣5百萬元以下罰金。
前項之未遂犯罰之。
前二項情形，不得科以超過其特定犯罪所定最重本刑之刑。
附表一
林玉芬轉帳時間 轉入吳月蓉帳戶 轉入金額 109年5月14日11時52分 郵局帳戶（帳號000000000000000） 46萬元 109年5月15日0時26分  15萬100元 109年5月14日9時54分許 土地銀行帳戶（帳號000000000000） 42萬2000元 109年5月15日0時28分  11萬9100元 
附表二
吳月蓉匯款時間 匯入之李碧珠帳戶 匯入金額 李碧珠提領款項時間 李碧珠提領款項地點 李碧珠提領金額 109年5月15日12時37分 土地銀行帳戶（帳號000000000000） 2萬元 109年5月15日13時33分 高雄市○○區○○路000號統一超商自動櫃員機 2萬元 109年5月15日13時19分 同上 2萬1000元 109年5月15日13時34分 同上 2萬元    109年5月15日13時36分  1000元